臺灣臺南地方法院柳營簡易庭民事判決
111年度營簡字第7號
原      告  台新國際商業銀行股份有限公司

法定代理人  尚瑞強  
訴訟代理人  蘇炳璁  
            陳瑋杰  
            洪敏智  
被      告  陳清民  
            陳方美櫻
            陳元龍  

            陳尹千  
            陳愛純  

            陳周阿芒
            陳俊中  
            陳柳芸  
            陳玉琴  
            陳玉華  

            陳俊羽  
            陳保文  

            陳清志  
上列當事人間請求代位分割遺產事件，本院於民國111年4月21日
言詞辯論終結，判決如下：
    主  文
一、被繼承人陳石村所遺如附表一所示之遺產，按如附表二所示
    應繼分比例分割為分別共有。
二、原告其餘之訴駁回。
三、訴訟費用新臺幣4,520元，由兩造按如附表三所示之比例負
    擔。
    事實及理由
壹、程序事項：
一、被告陳方美櫻、陳元龍、陳尹千、陳愛純、陳周阿芒、陳俊
    中、陳柳芸、陳玉琴、陳玉華、陳俊羽、陳保文、陳清志均
    經合法通知，未於言詞辯論期日到場，核無民事訴訟法第38
    6條所列各款情事，爰依原告之聲請，准由其一造辯論而為
    判決。
二、按訴狀送達後，原告不得將原訴變更或追加他訴，但請求之
    基礎事實同一、縮減應受判決事項之聲明或該訴訟標的對於
    數人必須合一確定時，追加其原非當事人之人為當事人者，
    不在此限，民事訴訟法第255條第1項第2款、第3款、第5款
    定有明文。原告起訴時，訴之聲明原為㈠被代位人陳吉發、
    被告陳清民應就被繼承人陳石村所遺如附表一所示之土地辦
    理繼承登記。㈡被代位人陳吉發、被告陳清民公同共有如附
    表一所示被繼承人陳石村之遺產，請准予變價分割，所得價
    金由被代位人陳吉發及被告陳清民按應繼承比例分配。（見
    營簡第21頁）；嗣於本院審理中，撤回上述聲明第1項，並
    變更聲明為「被代位人陳吉發、被告陳清民、陳方美櫻、陳
    元龍、陳尹千、陳愛純、陳周阿芒、陳俊中、陳柳芸、陳玉
    琴、陳玉華、陳俊羽、陳保文、陳清志公同共有如附表一所
    示被繼承人陳石村之遺產，請准予變價分割，所得價金由被
    代位人陳吉發及被告陳清民、陳方美櫻、陳元龍、陳尹千、
    陳愛純、陳周阿芒、陳俊中、陳柳芸、陳玉琴、陳玉華、陳
    俊羽、陳保文、陳清志按應繼承比例分配。」（見營簡卷第
    226-227頁），經核其性質屬上述規定所列之情形，應予准
    許。
貳、實體事項：　　
一、原告起訴主張：被代位人陳吉發為原告之債務人，尚積欠原
    告新臺幣（下同）412,634元及利息未為清償，原告前已取
    得本院110年度司促字第1719號支付命令及其確定證明書。
    如附表一所示之不動產（下稱系爭遺產）原為被繼承人陳石
    村所有，陳石村已於民國98年10月9日死亡，被告及陳吉發
    均為陳石村之繼承人，系爭遺產現為陳吉發與被告公同共有
    ，並無不能分割之情事，然因陳吉發怠於行使遺產分割請求
    權，致原告無法對陳吉發應分得之不動產執行受償，爰依民
    法第242條、第1164條規定，代位陳吉發請求被告將系爭遺
    產按陳吉發及被告之應繼分比例（如附表二所示）變價分割
    ，而提起本件訴訟等語。並聲明：被代位人陳吉發、被告陳
    清民、陳方美櫻、陳元龍、陳尹千、陳愛純、陳周阿芒、陳
    俊中、陳柳芸、陳玉琴、陳玉華、陳俊羽、陳保文、陳清志
    公同共有如附表一所示被繼承人陳石村之遺產，請准予變價
    分割，所得價金由被代位人陳吉發及被告陳清民、陳方美櫻
    、陳元龍、陳尹千、陳愛純、陳周阿芒、陳俊中、陳柳芸、
    陳玉琴、陳玉華、陳俊羽、陳保文、陳清志按應繼承比例分
    配。
二、被告陳清志、陳清民則以：我們不希望變賣系爭遺產，我們
    已依原告請求辦理繼承登記，希望繼承人間均維持共有，同
    意依附表二比例分割為分別共有等語，資為抗辯。並聲明：
    駁回原告之訴。
三、被告陳方美櫻、陳元龍、陳尹千、陳愛純、陳周阿芒、陳俊
    中、陳柳芸、陳玉琴、陳玉華、陳俊羽、陳保文均經合法通
    知，無正當理由未於言詞辯論期日到場，亦未提出書狀作何
    聲明或陳述。
四、本院之認定：
　㈠經查，原告主張被代位人陳吉發積欠原告債務，其財產不足
    以清償債務，而系爭遺產原為被繼承人陳石村所有，應由陳
    吉發與被告繼承並公同共有等事實，業經其提出本院110年
    度司促字第1719號支付命令、支付命令確定證明書、附表一
    遺產之不動產第二類謄本、本院110年2月22日南院武少字第
    1100000493號函【陳石村之繼承人無人聲明拋棄繼承或限定
    繼承】、陳吉發之戶籍謄本（見營簡卷第29-41頁）、被繼
    承人陳石村之繼承系統表、被告之戶籍謄本（見營簡卷第10
    3-143頁）在卷為證，並經本院依職權調閱系爭遺產之土地
    建物查詢資料、被繼承人陳石村之稅務電子閘門所得調件明
    細表、陳吉發之稅務電子閘門所得調件明細表（見營簡卷第
    55-74頁）、財政部南區國稅局佳里稽徵所110年11月10日南
    區國稅佳里營所字第1102605319號函、遺產稅核定通知書附
    卷可參（見營簡卷第91-94頁）。查陳吉發於109年名下無所
    得資料、無其他財產，僅有1筆財產總額為1,200元之投資，
    而被繼承人陳石村之遺產確為如附表一所示、繼承人及應繼
    分比例則如附表二所示，而到場之被告陳清志、陳清民亦不
    爭執上述事實，其餘被告則均已於相當時期受合法之通知，
    而於言詞辯論期日不到場，亦未提出書狀爭執，本院綜合上
    列證據，認應堪信原告主張之事實為真實。
　㈡按繼承人有數人時，在分割遺產前，各繼承人對於遺產全部
    為公同共有；繼承人得隨時請求分割遺產，但法律另有規定
    或契約另有訂定者，不在此限，民法第1151條、第1164條定
    有明文。次按債務人怠於行使其權利時，債權人因保全債權
    ，得以自己之名義，行使其權利，但專屬於債務人本身者，
    不在此限。前條債權人之權利，非於債務人負遲延責任時，
    不得行使，但專為保存債務人權利之行為，不在此限，民法
    第242條、第243條亦有明文。又民法第242條關於債權人之
    代位權之規定，原為債務人怠於行使其權利，致危害債權人
    之債權安全，有使債權人得以自己之名義行使債務人之權利
    ，以資救濟之必要而設，故而債權人行使代位權即應以保全
    其債權之必要為限。其所保全者，除在特定債權或其他與債
    務人之資力無關之債權，不問債務人之資力如何，均得行使
    代位權外，如為不特定債權或金錢債權，應以債務人怠於行
    使其權利，致陷於無資力，始得認有保全之必要，否則，即
    無代位行使之餘地（最高法院88年度台上字第650號判決可
    資參照）。經查，陳吉發積欠原告之債務迄未清償，且其財
    產不足以清償上述債務等情，已如前述，可認原告應有保全
    其債權之必要。原告另主張系爭遺產並無不能分割之情事，
    亦無契約約定不能分割等情，均未經被告以言詞或書狀爭執
    ，本院復查無有民法第1164條但書或有遺囑禁止分割之情形
    。原告之債務人陳吉發既已怠於行使分割遺產之權利，原告
    為保全其債權，代位陳吉發請求分割陳吉發與被告公同共有
    之系爭遺產，依前述說明，自屬有據，應予准許。
　㈢公同共有物分割之方法，除法律另有規定外，準用關於共有
    物分割之規定；共有物之分割，依共有人協議之方法行之；
    分割之方法不能協議決定，或於協議決定後因消滅時效完成
    經共有人拒絕履行者，法院得因任何共有人之請求，命為下
    列之分配：一、以原物分配於各共有人。但各共有人均受原
    物之分配顯有困難者，得將原物分配於部分共有人。二、原
    物分配顯有困難時，得變賣共有物，以價金分配於各共有人
    ；或以原物之一部分分配於各共有人，他部分變賣，以價金
    分配於各共有人，民法第830條第2項、第824條第1項及第2
    項分別定有明文。而法院選擇遺產分割之方法，應具體斟酌
    公平原則、各繼承人之利害關係、遺產之性質及價格、利用
    價值、經濟效用、經濟原則及使用現狀、各繼承人之意願等
    相關因素，以為妥適之判決。
　㈣又按公同共有遺產分割自由之原則下，民法第1164條規定，
    繼承人得隨時請求分割遺產，該條所稱之「得隨時請求分割
    」，依同法第829條及第830條第1項規定觀之，自應解為包
    含請求終止公同共有關係在內，俾繼承人之公同共有關係歸
    於消滅而成為分別共有，始不致與同法第829條所定之旨趣
    相左，庶不失繼承人得隨時請求分割遺產之立法本旨（最高
    法院93年度台上字第2609號判決參照）。原告雖主張應將系
    爭遺產逕予變價分割，所得價金由陳吉發與被告按如附表二
    所示之應繼分比例分配等語。惟本院審酌原告代位陳吉發提
    起本件訴訟之目的，僅係為對陳吉發分得之遺產聲請強制執
    行，以滿足其債權，因此，將系爭遺產分割為陳吉發與被告
    分別共有，原告即得就陳吉發分得之應有部分強制執行取償
    以達其目的，並無為變價分割之必要。況如以變價分割方式
    ，將致其餘繼承人即被告有喪失系爭遺產所有權之虞，考量
    系爭遺產本得由各共有人即被告於取得後自行管領、使用、
    處分，而非一概均會於取得後立即出售，倘逕行變賣對被告
    權益而言難認適當，且遺產與普通財物不同，情感上或有蘊
    含傳承之意，亦可能保留繼承人對於被繼承人之追思、懷念
    之情，因而變價分割系爭遺產尚非妥適，本院斟酌系爭遺產
    之性質、經濟效用及全體繼承人利益等情狀，認為系爭遺產
    應按如附表二所示之應繼分比例分割為陳吉發與被告分別共
    有，方屬適當，爰判決如主文第1項所示。
五、綜上所述，原告依民法第242條、第1164條規定，代位陳吉
    發請求將陳吉發與被告公同共有之系爭遺產分割，並由陳吉
    發與被告按附表二所示比例分割為分別共有，為有理由，應
    予准許；逾此範圍之請求，即無理由，應予駁回。
六、按因共有物分割、經界或其他性質上類似之事件涉訟，由敗
    訴當事人負擔訴訟費用顯失公平者，法院得酌量情形，命勝
    訴之當事人負擔其一部，民事訴訟法第80條之1分別定有明
    文。經查，本件訴訟費用即裁判費4,520元，而代位分割遺
    產事件本質上並無訟爭性，乃由本院斟酌何種分割方案較能
    增進遺產之經濟效益，並兼顧兩造之利益，以決定適當之分
    割方法。原告代位債務人陳吉發請求分割遺產，兩造實互蒙
    其利，如僅由敗訴之被告負擔，本院認為顯失公平，爰審酌
    上情及陳吉發與被告之應繼分比例，認本件訴訟費用應按如
    附表三所示比例分擔，始為公平，爰判決如主文第3項所示
    。
七、依民事訴訟法第389條第1項第3款規定，適用簡易程序所為
    被告敗訴之判決，固應依職權併為假執行之宣告，惟得為宣
    告假執行之判決，以適於執行者為限，諸如確認判決、形成
    判決以及給付判決中關於夫妻同居之判決、命被告為意思表
    示之判決等，按其性質為不適於強制執行者，當不得為假執
    行之宣告。原告代位請求分割遺產之訴為形成之訴，依上述
    說明，係屬不適於執行者，當不得依職權為假執行之宣告，
    併此敘明。
八、據上論結，本件原告之訴為一部有理由，一部無理由，依民
    事訴訟法第436條第2項、第385條第1項前段、第80條之1，
    判決如主文。　　
中　　華　　民　　國　　111 　年　　4 　　月　　29　　日
　　　　　　　　　柳營簡易庭  法　官  陳郁婷
以上正本證明與原本無異。
如不服本判決，應於判決送達後20日內，向本院提出上訴狀並表
明上訴理由，如於本判決宣示後送達前提起上訴者，應於判決送
達後20日內補提上訴理由書（須附繕本）。
如委任律師提起上訴者，應一併繳納上訴審裁判費。
中　　華　　民　　國　　111 　年　　5 　　月　　2 　　日
                              書記官  謝靜茹

【訴訟費用計算式】
裁判費（新臺幣）   4,520元
合計               4,520元

附表一：被繼承人陳石村所留遺產     編號 遺產種類 遺產名稱 權利範圍 面積(平方公尺) 1 土地 臺南市○○區○○○段0000000地號 1/1 82 2 建物 臺南市○○區○○○段00○號 1/1 99.38 

附表二   編號 繼承人 應繼分比例 1 陳吉發 1/6 2 陳清民 1/6 3 陳方美櫻(含自陳玉琳繼承之30分之1) 1/15 4 陳元龍 1/30 5 陳尹千 1/30 6 陳愛純 1/30 7 陳周阿芒 1/18 8 陳俊中 1/18 9 陳柳芸 1/18 10 陳玉琴 1/24 11 陳玉華 1/24 12 陳俊羽 1/24 13 陳保文 1/24 14 陳清志 1/6 

附表三   編號 當事人 訴訟費用負擔之比例 1 原告 1/6 2 陳清民 1/6 3 陳方美櫻 1/15 4 陳元龍 1/30 5 陳尹千 1/30 6 陳愛純 1/30 7 陳周阿芒 1/18 8 陳俊中 1/18 9 陳柳芸 1/18 10 陳玉琴 1/24 11 陳玉華 1/24 12 陳俊羽 1/24 13 陳保文 1/24 14 陳清志 1/6